【裁判字號】    97,重訴緝,4
【裁判日期】    971224
【裁判案由】    盜匪
【裁判全文】
臺灣臺北地方法院刑事判決        九十七年度重訴緝字第四號
公  訴  人  臺灣臺北地方法院檢察署檢察官
被      告  乙○○
選任辯護人  林梅玉律師
上列被告因懲治盜匪條例案件，經檢察官提起公訴（八十六年度
偵字第八二六號），本院判決如下：
    主  文
乙○○無罪。
    理  由
一、公訴意旨略以：被告乙○○與共同被告余家淳（業經本院以
    八十六年度重訴字第三○號判決無罪確定）及另一名不詳姓
    名男子基於意圖勒贖之共同犯意聯絡，於民國八十五年十二
    月二十六日上午八時許，在臺北市○○區○○路六十六巷九
    號前，由被告及另一名不詳姓名男子埋伏在告訴人蔡明成上
    址住宅門口，見告訴人蔡明成與其司機即告訴人甲○○出門
    欲上車之際，即由被告持手槍抵住告訴人甲○○腰際，另一
    名歹徒持刀將告訴人蔡明成押入車內，喝令坐在告訴人甲○
    ○所有車牌號碼ＡＵ—一五五五號汽車後座內，並將二人以
    手銬銬住，該不詳姓名男子坐後座，被告則擔任駕駛，並將
    手槍交與後座之歹徒，要求告訴人蔡明成及甲○○閉上眼睛
    ，不得亂看，告訴人蔡德合未閉眼，被告即恫嚇要將之帶下
    車教訓一頓，該坐於後座之歹徒即拿出膠帶欲蒙住告訴人蔡
    明成眼睛，迨車行至臺北市○○區○○路、萬和路口（即萬
    芳捷運站附近），遇紅燈暫停之際，告訴人蔡明成乃以左手
    勒住被告脖子，右手拔起車子鑰匙奮力衝撞車門掙脫逃出，
    告訴人甲○○搖下車窗大喊救命，但無路人相助，而被告與
    該不詳姓名男子亦乘慌亂中逃出，跑至在附近接應由共同被
    告余家淳駕駛出租之車牌號碼ＧＧ—一五三九號小客車逃逸
    。因認被告涉犯懲治盜匪條例第二條第二項、第一項第九款
    擄人勒贖未遂罪嫌云云（懲治盜匪條例於九十一年一月三十
    日公告廢止後，檢察官起訴之犯罪事實，應屬刑法第三百四
    十七條第三項、第一項擄人勒贖未遂罪，業經蒞庭檢察官當
    庭補充）。
二、按犯罪事實應依證據認定之，無證據不得認定犯罪事實；不
    能證明被告犯罪者，應諭知無罪之判決，刑事訴訟法第一百
    五十四條第二項、第三百零一條第一項分別定有明文。此所
    謂認定犯罪事實之證據，無論其為直接或間接證據，均須達
    於通常一般人均不致有所懷疑，而得確信其為真實之程度，
    始得據為有罪之認定，若其關於被告是否犯罪之證明未能達
    此程度，而有合理性懷疑之存在，致使無法形成有罪之確信
    ，根據「罪證有疑、利於被告」之證據法則，即不得遽為不
    利被告之認定（最高法院二十九年上字第三一○五號、四十
    年臺上字第八六號、七十六年臺上字第四九八六號判例參照
    ）。次按告訴人之告訴，係以使被告受刑事追訴為目的，其
    指訴是否與事實相符，仍應調查其他證據，以資審認，必被
    害人所述被害情形，無瑕疵可擊，且就其他方面調查，又與
    事實相符，始足據為有罪判決之基礎（最高法院八十一年度
    臺上字第三五三九號判決參照）。
三、公訴人認被告涉有擄人勒贖未遂罪嫌，無非係以告訴人蔡明
    成、甲○○之指訴、告訴人蔡明成於警詢時之指認、履勘筆
    錄、現場圖及通聯紀錄為其主要論據。
四、訊據被告堅詞否認有何擄人勒贖未遂犯行，辯稱：案發當時
    ，伊在臺北市○○區○○路四段七十號十二樓之二住處，並
    未至案發地點，告訴人蔡明成於警詢時僅憑口卡指認，指認
    應有錯誤等語。
五、經查：
  (一)證據能力方面：
    按被告以外之人於審判中死亡者，其於檢察事務官、司法警
    察官或司法警察調查中所為之陳述，經證明具有可信之特別
    情況，且為證明犯罪事實之存否所必要者，得為證據，刑事
    訴訟法第一百五十九條之三第三款定有明文。次按刑事訴訟
    法關於證人之訊問，採具結制度，其用意在擔保證言之真實
    性及憑信性，並提高證人之責任心及警戒心，使為誠實之陳
    述，是「具結」乃證言真實性之程序擔保；又刑事訴訟法第
    一百八十六條第一項前段所規定之「具結」，係指「依法」
    有具結義務之人，履行其具結之義務而言，並非所有未令其
    具結之證人所為之陳述即當然無證據能力，是證據能力之有
    無，不能單純以證人是否具結為斷；又九十二年一月十四日
    修正通過之刑事訴訟法施行前（九十二年九月一日施行），
    已繫屬於各級法院之案件，其後之訴訟程序，應依修正刑事
    訴訟法終結之，但修正刑事訴訟法施行前已依法定程序進行
    之訴訟程序，其效力不受影響，刑事訴訟法施行法第七條之
    三定有明文。證人即告訴人蔡明成於審判中死亡，有內政部
    戶役政系統個人基本資料查詢在卷可稽（見本院九十七年度
    重訴緝字第四號刑事卷第六十頁），本院審酌告訴人蔡明成
    於警詢中之言詞陳述，係於案發之初立即製作，對案發情況
    之記憶當甚為清晰，不致發生一般傳聞證據中證人記憶瑕疵
    之風險，且為證明犯罪事實之存否所必要，又其於偵查中，
    雖未經具結，然其於修正刑事訴訟法施行前，係本於告訴人
    之獨特地位而為陳述，依當時有效之刑事訴訟法並無應具結
    之規定；而余家淳與被告間有共犯之關係，依規定亦無庸具
    結。揆諸前開說明，告訴人蔡明成、共同被告余家淳於刑事
    訴訟法修正前所為之陳述，並不因其未具結而無證據能力（
    最高法院九十四年度臺上字第四三九七號判決參照）；至其
    餘資以認定本案之非供述證據（詳後述），亦查無違反法定
    程序取得之情形，依刑事訴訟法第一百五十八條之四反面規
    定，應具證據能力，合先敘明。
  (二)實體方面：
    1.告訴人蔡明成、甲○○於八十五年十二月二十六日上午八
      時許，在臺北市○○區○○路六十六巷九號前，遭二名分
      持手槍及水果刀，未蒙面亦未戴手套之成年男子脅迫進入
      車牌號碼ＡＵ—一五五五號汽車後座，告訴人蔡明成坐後
      座左側，告訴人甲○○坐後座中間，持刀之男子坐後座右
      側，並以一手銬將告訴人蔡明成之右手與告訴人甲○○之
      左手銬住，持槍之男子則坐在駕駛座，將手槍交給持刀之
      歹徒後負責開車，車行至臺北市○○區○○路、萬和路口
      ，遇紅燈停等之際，告訴人蔡明成乃以左手勒住坐在駕駛
      座男子之頸部，伸右手拔除汽車鑰匙，告訴人甲○○亦搖
      下車窗呼救，二名男子見狀旋即下車逃逸，並進入共同被
      告余家淳所駕駛車牌號碼ＧＧ—一五三九號小客車，其間
      過程約五分鐘等情，固分據證人即告訴人蔡明成、甲○○
      於警詢、偵查及本院審理時指訴綦詳（見臺灣臺北地方法
      院檢察署八十六年度偵字第八二六號偵查卷第九頁至第十
      一頁、第十三頁至第十七頁、第七十五頁、第六十一頁、
      第六十七頁至第七十頁、本院八十六年度重訴字第三十號
      刑事卷第一二一頁至第一二三頁、第一六七頁至第一六八
      頁、第二四一頁至第二四二頁、同上本院重訴緝卷第六十
      五頁反面至第六十七頁）。告訴人蔡明成雖於八十六年十
      二月二十六日晚間十時許第二次警詢時亦指證：「（警方
      所提供檔案照片乙○○，是否今日挾持你的嫌犯？你能否
      指認相片？）經我仔細檢視相片，警方所調檔案相片嫌犯
      乙○○就是今日挾持我歹徒其中一個沒錯。（乙○○持何
      武器？如何挾持你及甲○○？）該葉姓歹徒持槍喝令司機
      高某進入車內，高某進入駕駛座後，又令高某爬到車後座
      ，葉姓歹徒再將手槍交給坐在後座之歹徒。（如何確定乙
      ○○犯案？）因葉姓歹徒較兇狠，且持槍挾持我們二人，
      從頭到尾我都看得很清楚，該歹徒坐在前駕駛座，故面貌
      我看得較清楚，所以警方提示檔案照片即被我一眼認出。
      」云云（見同上偵查卷第十一頁）。
    2.然告訴人蔡明成於八十五年十二月二十六日上午十時十分
      許第一次警詢時陳稱：「持槍歹徒趁我欲上車前座時，以
      槍抵住我腰際，要我上車後座，另司機甲○○被乙名持刀
      歹徒押往車後座中間位置，由持槍歹徒開車，持刀歹徒坐
      在該車右後座，上車後持槍歹徒將手槍交給後座持刀歹徒
      。」云云（見同上偵查卷第九頁反面至第十頁），告訴人
      甲○○於同日上午九時三十分許第一次警詢則稱：「在住
      宅門口我發動車輛，董事長（即蔡明成）步出門口，一名
      歹徒持手槍抵住我腰際說不要動，我坐進駕駛座，歹徒說
      坐後面，叫我從二椅中間跨到後座，另一名歹徒持一把水
      果刀令董事長坐入車內後座，駕駛座的後方，我坐中間，
      持刀歹徒坐後右座，持槍歹徒當駕駛，同時把槍交給後座
      之歹徒。」云云（見同上偵查卷第十三頁反面），是二人
      於案發之初，就案發時究分遭何人、持何兇器脅迫上車一
      節，彼此證述已相齟齬。
    3.案發後，警方係根據路人記下歹徒逃逸時所搭乘小客車之
      車牌號碼ＧＧ—一五三九號，而循線查出該車為共同被告
      余家淳所承租，因告訴人等指述本案有共犯，而調取余家
      淳之前科，發現余家淳另案槍砲案件之共犯為乙○○，且
      向當地管區派出所查訪結果，得知二人往來密切，始調出
      乙○○之口卡供告訴人指認，並未進行真人指認等情，業
      據承辦本案警員蔡世垂、徐鵬程、陳四平、施國欽於本院
      審理時證述在卷（見同上本院重訴卷第二十六頁反面、第
      三十三頁、第三十八頁反面至第三十九頁、第一○六頁、
      第六十四頁至第六十七頁）。
    4.案發過程既僅短短五分鐘，告訴人蔡明成當時又係坐在持
      槍歹徒所坐駕駛座之正後方，此為告訴人蔡明成、甲○○
      於警詢時一致陳述在卷，業如前述，衡情告訴人蔡明成應
      僅能看見持槍歹徒之後腦杓或側臉，難以長時間清楚窺見
      該名歹徒長相之全貌，其於八十六年十二月二十六日晚間
      十時許第二次警詢時竟稱：「從頭到尾我都看得很清楚，
      該歹徒坐在前駕駛座，故面貌我看得較清楚」云云，顯與
      常情有違。況於八十六年一月十五日警詢時，及同年二月
      十四日檢察官訊問時，經告訴人甲○○當場指認被告本人
      結果，告訴人均答稱：被告並非案發時挾持其或蔡明成之
      人等語（見同上偵查卷第六十一頁、第六十七頁反面至第
      六十八頁），檢察官於同年月二十六日將被告於同年月十
      四日偵查時當庭所拍攝之相片（見同上偵查卷第七十四頁
      ），供告訴人蔡明成指認，告訴人蔡明成亦答稱：沒見過
      ，因時間很短，我不能確認等語（見同上偵查卷第七十五
      頁），是指認人即告訴人蔡明成於案發之初對被告所為之
      第一次相片指認，依案發時其所處之環境，是否確能對犯
      罪行為人觀察明白，其依憑個人之知覺及記憶所為之指認
      是否客觀可信，且警方所提供告訴人蔡明成所指認乙○○
      之檔案照片（見同上偵查卷第四十四頁），又係距離案發
      九個月前即八十五年三月間所拍攝之舊相片，其是否因單
      一相片指認而受誘導或暗示，能否正確指認，已非無疑。
    5.矧扣案手銬一副及水果刀一把，經本院囑託內政部刑事警
      察局進行指紋鑑定結果，送鑑之手銬及水果刀經該局以氰
      丙烯酸酯法處理結果，均未發現可資比對指紋，此有該局
      八十七年八月二十八日八十七刑紋字第六一○二八號函、
      八十八年八月二日（八八）刑紋字第七四五○五號函在卷
      可稽（見同上本院重訴卷第一七○頁、第三○七頁）。且
      案發當時，共同被告余家淳駕駛車牌號碼ＧＧ—一五三九
      號小客車，並未在臺北市○○區○○路、萬和路口搭載被
      告，被告於案發當時，係與女友劉憶臻在臺北市○○區○
      ○路四段七十號十二樓之二住處等情，復分據共同被告余
      家淳於本院審理時供述（見同上本院重訴卷第一三七頁反
      面、第二七六頁反面、第三二六頁反面），及證人劉憶臻
      於偵查中結證在卷（見同上偵查卷第七十頁反面至第七十
      一頁），是案發當日告訴人等是否確遭被告持手槍強押上
      車，共同被告余家淳在臺北市○○區○○路、萬和路口，
      駕車所搭載之人是否確係被告，亦非全無疑問。
    6.綜上所述，足見被告辯解，應非子虛。公訴人所提證據及
      指出證明之方法，無從說服本院形成被告所涉擄人勒贖未
      遂犯行有罪之心證，此外，復查無其他積極證據足資認定
      被告涉有公訴人所指之上述犯行，既不能證明被告犯罪，
      參諸首揭說明，自應為無罪之諭知。
據上論斷，應依刑事訴訟法第三百零一條第一項，判決如主文。
本案經檢察官楊冀華到庭執行職務
中    華    民    國  九十七  年   十二   月  二十四  日
                          臺灣臺灣地方法院刑事第七庭
                              審判長法  官  高偉文
                                    法  官  林勇如
                                    法  官  孫萍萍
以上正本證明與原本無異。
如不服本判決，應於收受送達後十日內向本院提出上訴書狀，並
應敘述具體理由；其未敘述上訴理由者，應於上訴期間屆滿後二
十日內向本院補提理由書（均須按他造當事人之人數附繕）「切
勿逕送上級法院」。
                                    書記官  林義盛
中    華    民    國  九十七  年   十二   月  二十四  日


司法院資訊處製作；財團法人民間司法改革基金會備份。
